【裁判字號】    92,訴,1965
【裁判日期】    921219
【裁判案由】    偽造文書等
【裁判全文】
臺灣臺中地方法院刑事判決                        九十二年度訴字第一九六五號
    公  訴  人  臺灣臺中地方法院檢察署檢察官
    被      告  乙○○
右列被告因偽造文書等案件，經檢察官提起公訴（九十二年度偵字第三三六七號），
經本院合議庭裁定改依簡式審判程序審理，本院判決如左：
    主  文
乙○○行使偽造私文書，足以生損害於公眾及他人，處有期徒刑肆月，如易科罰金，
以參佰元折算壹日。緩刑貳年。如附表所示之物，均沒收。
    事  實
一、乙○○於民國（下同）九十一年十月中旬某日上午七時許，在臺北市○○○路靠
    近南京西路圓環附近之公車站牌處，拾獲戊○○所遺失之國民身分證乙枚（係戊○○於九十一年九月十八日十時許，在臺中市南屯市場內遭竊而遺失），其明知
    該張國民身分證係屬遺失物，竟思以戊○○之名義購買機車，而意圖為自己不法
    之所有，將該張國民身分證侵占入己。繼而基於偽造私文書之犯意，先於九十一
    年十一月三日某時，在臺北市○○○路不知名之刻印店，委由不知情之刻印店職
    員，偽刻「戊○○」之印章乙枚後，再於九十一年十一月五日上午十一時許，持
    前揭拾獲之戊○○國民身分證及所擅自偽刻之「戊○○」印章一顆，前往址設臺
    北縣板橋市○○路○段二五七號「聯營當舖」，向不知情之店員即乙○○之堂姊
    丙○○偽稱，戊○○係其父甲○○之友人欲向當舖購買機車。丙○○信以為真，
    乃將江宜珊所典當予聯營當舖之車牌號碼ＢＥＬ─四一八號機車一部，以新臺幣
    （下同）二萬七千元之價格出售予乙○○。乙○○即將上開戊○○國民身分證及
    印章交由丙○○辦理車籍過戶手續。經丙○○委由不知情之交通部公路總局臺北
    區監理所板橋監理站審核員張美瑞辦理機車過戶手續，丙○○並在汽（機）車過
    戶登記書之「新車主名稱（簽章）」欄內，偽造「戊○○」之署押一個，及以前
    開偽造之印章，蓋用偽造「戊○○」之印文一枚，偽造完成表彰戊○○將上開機
    車過戶予戊○○，性質上屬私文書之汽（機）車過戶登記書一紙，並由丙○○於
    前揭監理所以戊○○之名義填寫性質上屬私文書之「權益轉移通知書」交付監理
    所承辦人員，登錄強制汽車責任保險過戶資料於電腦系統中，而取得被保險人為
    戊○○之強制汽車責任保險保險證偽造私文書一張，向交通部公路總局臺北區監
    理所板橋監理站申辦機車過戶手續，致使該監理站承辦公務員經核對提出之買賣
    雙方國民身分證正本、印章與登記書所載之內容均相符合後，即將新車主係戊○○之不實事項登載鍵入職務上所掌管之公文書即機車車籍查詢電腦系統存檔，並
    依新車主戊○○之個人資料，製作性質上屬其他相類證書之行車執照一張，乙○○即以此方式偽造該張行車執照，足以生損害於戊○○及監理機關對機車管理之
    正確性。然因丙○○要求乙○○必須協同戊○○本人共同前往當舖簽立汽（機）
    車買賣合約書，始交付上開機車，因乙○○無法協同戊○○本人到場簽名，致該
    機車一直放置在聯營當舖之倉庫內。嗣因戊○○於九十一年十一月十二日接獲上
    開機車在泰安產物保險股份有限公司投保強制汽車責任險之要保書、保險費收據
    及保險卡等資料，始查知上情。
二、案經臺中市警察局第四分局報告臺灣臺中地方法院檢察署檢察官偵查起訴。
    理  由
一、右開事實，業據被告乙○○於警詢、偵查及本院審理時均供承不諱，核與被害人
    戊○○於警詢所指述之情節相符，復經證人丙○○於警詢、偵查及本院審理時證
    述明確，並有交通部公路總局自行收納款項收據（收據聯）、機器腳踏車新領牌
    照登記書、汽（機）車買賣合約、臺北縣當舖商業同業公會證明書、泰安產物保
    險股份有限公司強制汽車責任保險費收據（機車專用）、要保書、保險卡、行車
    執照、車籍作業系統－查詢認可資料、交通部公路總局臺北區監理所板橋監理站
    九十二年二月二十一日北監板車字第○九二○○○○九四○號函暨所附具汽（機
    ）車過戶申請登記書、汽（機）車各項異動登記書、泰安產物保險股份有限公司
    九十二年十一月四日（九二）個險字第○○三號函附卷可佐，足見被告自白確與
    事實相符。是本件事證明確，被告犯行洵堪認定，應予依法論科。
二、查被告乙○○侵占被害人戊○○遺失之國民身分證一張，係犯刑法第三百三十七
    條之侵占遺失物罪。其持該拾得之國民身分證，再偽刻戊○○之印章，進而以戊○○之名義買受車牌號碼ＢＥＬ─四一八號機車，並辦妥過戶手續及汽車強制責
    任保險，領得車主為戊○○之行車執照一張，核其此部分所為，係犯刑法第二百
    十六條、第二百十條之行使偽造私文書罪、同法第二百十二條之偽造其他相類證
    書罪、同法第二百十四條之使公務員登載不實罪。茲再析述如下：
（一）按汽車過戶登記應由讓與人與受讓人共同填具汽車過戶登記書，向公路監理機
      關申請，並應繳驗左列證件：一原領之汽車新領牌照登記書車主聯。二行車執
      照。公路監理機關於審核各項應備證件相符後，即予辦理過戶登記，換發新行
      車執照。道路交通安全規則第二十二條定有明文。又按汽車牌照包括號牌、行
      車執照及拖車使用證，為行車之許可憑證，道路交通安全規則第八條前段定有
      明文，可知行車執照係屬刑法第二百十二條所規定之其他相類證書之一種。是
      以被告冒用被害人戊○○之名義購買前開機車，並偽刻戊○○之印章，再利用
      不知情之監理代辦人偽造汽（機）車過戶登記書，及填寫「權益轉移通知書」
      ，以辦理強制責任險後，並將過戶登記書、強制責任保險卡持向板橋監理站辦
      理過戶手續，使監理機關承辦公務員經審核各項應備證件均符合後，即予辦理
      過戶登記，並在職務上所掌管之車籍查詢電腦系統中鍵入登載新車主為戊○○
      之資料，再據以核發車主為戊○○之行車執照，核其此部分所為，係犯刑法第
      二百十六條、第二百十條之行使偽造私文書罪、同法第二百十二條之偽造其他
      相類證書罪、同法第二百十四條之使公務員登載不實罪。
（二）公訴人雖認：被告係與其父甲○○共同為前揭偽造私文書等部分之犯行，為共
      同正犯云云。然查：證人甲○○於本院審理時辯稱：其根本不知道被告購買機
      車之事，也未曾與被告前往聯營當舖購買機車等語，核與被告於本院審理時所
      稱：伊去買該臺機車時，其父甲○○並不知情（見本院九十二年八月二十日訊
      問筆錄）等語相符，再證人丙○○於本院審理時證稱：當日被告是一人獨自到
      當舖找其，甲○○並未與被告一起來（見本院九十二年八月二十日訊問筆錄）
      ，另證人丁○○即聯營當舖負責人於本院審理時亦結證稱：當日丙○○帶被告
      來買機車，丙○○當時是該當舖之店員，並未有何男生陪同被告過來買車，其
      所以在偵查中陳述，其有看到一名男生，是因其當時看監視畫面，店門外站著
      一個男生，其不確定是否是甲○○，只有被告一人進來店裡面，加上丙○○之
      前曾說被告會跟她父親一起來，所以伊當時以為站在外面之人就是被告的父親
      （見本院九十二年八月二十六日訊問筆錄）等語明確，則綜上所述，當日應僅
      被告一人前往當舖購買機車，證人甲○○並未參與本件犯行，是公訴人前揭所
      認，證人甲○○與被告二人為共同正犯，容有誤會。
（三）被告利用不知情之刻印店師傅偽刻「戊○○」之印章一顆，並利用不知情之丙○○及交通部公路總局臺北區監理所板橋監理站承辦人員偽填本件汽（機）車
      過戶登記書、辦理汽車強制保險所需之「權益轉移通知書」以核發強制責任保
      險卡，持以辦理本件機車過戶手續，並利用不知情之監理站承辦公務員依戊○○之資料製作車主為戊○○之行車執照，為間接正犯。
（四）再按行為人偽造私文書持以誣告，其偽造印章係屬偽造私文書之預備行為，偽
      造印文、署押，則係屬偽造私文書行為之一部，此項偽造私文書之低度行為，
      均應吸收於行使之高度行為之內，不另構成罪名，最高法院三十年上字第三二
      三二號判例可參。是以本案被告於偽造「戊○○」之印章後，利用證人丙○○
      在前開汽（機）車過戶登記書「新車主名稱（簽章）」欄內，偽造戊○○之署
      押、印文各一枚，其偽造「戊○○」印章及偽造署押之行為，均係偽造私文書
      之階段行為，蓋用在偽造私文書上之「戊○○」偽造印文，則屬於該紙私文書
      之一部，均應包括於偽造私文書之行為之內。又被告偽造該私文書後即持以行
      使，偽造之低度行為，為行使之高度行為所吸收，均不另論罪，僅論以行使偽
      造私文書罪。被告在同一時期，先後冒以被害人戊○○之名義，偽造本件汽（
      機）車過戶登記書、及辦理汽車強制保險所需之「權益轉移通知書」及強制責
      任保險卡等私文書之行為，係利用同一機會，在同一時段就同一犯罪構成事實
      ，本於單一犯意接續進行，以實現一犯罪構成要件之單一行為，為接續犯，應
      論以單純一罪。公訴人雖漏未就被告冒以被害人許淑琴名義，偽造前揭辦理汽
      車強制保險所需之「權益轉移通知書」及強制責任險保險卡部分予以起訴，然
      與前揭已起訴之偽造私文書犯行（即偽造汽（機）車過戶登記書），具有接續
      犯實質上一罪之關係，已如前述，為起訴效力所及，本院就此部分自應予以審
      究。
（五）被告辦理此一過戶手續，同時提出偽造之汽（機）車過戶登記書、強制汽車責
      任保險保險卡，均觸犯構成要件相同之罪名，為同種想像競合，應從一重之行
      使偽造私文書罪論處。
（六）被告係為以被害人戊○○之名義購買機車，始侵占被害人戊○○遺失之國民身
      分證，進而於辦理前開輕型機車之過戶手續時，所為分別觸犯行使偽私文書罪
      、偽造其他相類證書罪及使公務員登載不實罪，則被告所犯上開四罪間，有方
      法目的之牽連關係，應從一重之行使偽造私文書罪論處。
（七）爰審酌被告前無任何犯罪紀錄，素行良好，有臺灣臺中地方法院檢察署刑案資
      料查註紀錄表、臺灣高等法院被告全國前案紀錄表各一份在卷可按，其犯罪之
      動機、目的僅為圖一時之僥倖，惡性尚非重大，犯罪手段亦稱平和，自被告拾
      獲被害人戊○○之國民身分證，除用以購得前開機車外，並未持以違犯其他犯
      罪，冒名過戶之機車數量僅有一部，所生損害非鉅，被告現為在學之學生，有
      學生證影本乙紙在卷可參，暨被告犯後坦承犯行，態度良好等一切情狀，量處
      如主文所示之刑，並諭知易科罰金之折算標準，以示懲儆。末查，被告前未曾
      受有期徒刑以上刑之宣告，已如前述，其經此教訓當知所警惕，信無再犯之虞
      ，本院認所宣告之刑以暫不執行為適當，併諭知緩刑二年，以啟自新。
三、末按偽造之印章、印文或署押，不問屬於犯人與否，沒收之。刑法第二百十九條
    定有明文。查：
（一）被告委託不知情之刻印店師傅所刻製之「戊○○」印章一顆，係偽造之印章，
      雖未扣案，然無證據證明該顆印章確已滅失，應依刑法第二百十九條規定，宣
      告沒收。
（二）又被告以被害人戊○○名義而偽造之汽（機）車過戶登記書、權益轉移通知書
      ，固為被告因偽造文書犯行而得之物，但已因向交通部公路總局臺北區監理所
      板橋監理站提出申辦機車過戶手續，而由該站收受附於檔案卷中，非屬被告所
      有，惟上開汽（機）車過戶登記書上「新車主名稱（簽章）」欄內，有偽造之
      「戊○○」署押及印文各一枚，仍應依同法第二百十九規定，沒收之。
（三）車牌號碼ＢＥＬ─四一八號機車車主為戊○○之行車執照正本及被保險人為戊○○之強制汽車責任保險保險證正本各一張，均為被告所有，因犯罪所得及供
      犯罪所用之物，雖未據扣案，但亦無證據證明該證件業已滅失，爰分別依刑法
      第三十八條第一項第三款、第二款規定，宣告沒收。
據上論斷，應依刑事訴訟法第二百七十三條之一第一項、第二百九十九條第一項前段
，刑法第二百十六條、第二百十條、第二百十二條、第二百十四條、第三百三十七條
、第五十五條、第四十一條第一項前段、第七十四條第一款、第二百十九條、第三十
八條第一項第二款、第三款，罰金罰鍰提高標準條例第一條前段、第二條，判決如主
文。
中      華      民      國    九十二    年     十二     月     十九     日
                                     臺灣臺中地方法院刑事第五庭
                         法  官  劉麗瑛
右正本證明與原本無異。
如不服本判決，應於送達後十日內向本院提出上訴狀（須附繕本），上訴於臺灣高等
法院臺中分院。
                                         書記官
中      華      民      國    九十二    年     十二     月     十九     日
【附表】
┌──┬───────────────────────┬─────────
│編號│  沒      收      物      名      稱          │  沒   收   之 物
├──┼───────────────────────┼─────────
│ 一 │未扣案之偽造「戊○○」印章一顆                │刑法第二百十九條
├──┼───────────────────────┼─────────
│ 二 │原車主為江宜珊，新車主為戊○○，車牌號碼為ＢＥ│刑法第二百十九條
│    │Ｌ─四八號之汽（機）車過戶登記書「新車主名稱（│
│    │簽章）」欄內，偽造之「戊○○」署押及印文各一枚│
├──┼───────────────────────┼─────────
│ 三 │機車車牌號碼為ＢＥＬ─四一八號，車主為戊○○之│刑法第三十八條第一
│    │行車執照正本一張                              │項第三款
├──┼───────────────────────┼─────────
│ 四 │偽造被保險人為戊○○之強制汽車責任保險保險卡一│刑法第三十八條第一
│    │張                                            │項第二款
└──┴───────────────────────┴─────────
附錄論罪科刑法條
中華民國刑法第二百一十六條
行使第二百十條至第二百十五條之文書者，依偽造、變造文書或登載不實事項或使登
載不實事項之規定處斷。
中華民國刑法第二百一十條
偽造、變造私文書，足以生損害於公眾或他人者，處五年以下有期徒刑。
中華民國刑法第二百一十二條
偽造、變造護照、旅券、免許證、特許證及關於品行、能力服務或其他相類之證書、
介紹書，足以生損害於公眾或他人者，處一年以下有期徒刑、拘役或三百元以下罰金
。
中華民國刑法第二百一十四條
明知為不實之事項，而使公務員登載於職務上所掌之公文書，足以生損害於公眾或他
人者，處三年以下有期徒刑、拘役或五百元以下罰金。
中華民國刑法第三百三十七條
意圖為自己或第三人不法之所有，而侵占遺失物、漂流物或其他離本人所持有之物者
，處五百元以下罰金。


司法院資訊處製作；財團法人民間司法改革基金會備份。
